【裁判字號】    90,上更(一),19
【裁判日期】    900606
【裁判案由】    偽造文書
【裁判全文】
臺灣高等法院花蓮分院刑事判決            九十年度上更(一)字第一九號
    上訴人即被告  乙○○
右列上訴人因偽造文書案件，不服臺灣臺東地方法院八十七年度訴字第六十三號中華
民國八十七年七月八日第一審判決( 起訴案號：臺灣臺東地方法院檢察署八十六年度
偵字第三三０五號），提起上訴，本院判決後，由最高法院發回更審，本院更為判決
如左：
    主  文
原判決撤銷。
乙○○連續行使偽造私文書，足生損害於他人，處有期徒刑捌月。
    事  實
一乙○○於民國（下同）八十二年二月間以新台幣（下同）十三萬元之代價，向甲○
  ○購得坐落於台東縣台東市○○段五三七、五四五號等二筆土地。嗣乙○○自甲○
  ○處取得祝女之土地所有權狀、身分證影本、印鑑及印鑑證明等物後，並未持往辦
  理所有權移轉登記，而基於概括犯意，未經甲○○授權，先於八十三年五月二十四
  日前往台東縣台東市戶政事務所，盜用其所保管持有之甲○○印鑑章，蓋在「印鑑
  證明申請書」及「委任書」（附於印鑑證明申請書背面）上之當事人（委任人）姓
  名欄，偽造不實之「印鑑證明申請書」及「委任書」，並持向台東縣台東地政事務
  所申請核發印鑑證明，足生損害於甲○○及戶政機關核發印鑑證明之正確性。復於
  八十三年八月間再承前開概括之犯意，持其所保管持有之甲○○印鑑章、土地所有
  權狀及前開印鑑證明，以提供上開土地為擔保物之條件，向王海龍借款，並將前開
  證件交與不知情之王海龍，由王海龍盜用甲○○印章蓋在「土地登記申請書」及「
  抵押權設定契約書」上，偽造甲○○為義務人兼債務人之「土地登記申請書」及「
  土地限額抵押權設定契約書」，並隨即於八十三年八月十六日持向台東縣台東地政
  事務所辦理金額四十萬元之抵押權設定登記，致使台東縣台東地政事務所承辦該案
  之公務員，將上開抵押權設定之不實事項，據以登載在其職務上所掌之土地登記簿
  及他項權利證明書等公文書上（於同年八月十七日完成登記），足生損害於甲○○
  及地政機關對於土地登記管理之正確性。
二案經甲○○訴請台灣台東地方法院檢察署檢察官偵查起訴。
    理  由
一右揭事實，已據被害人甲○○於偵審中一再指訴甚詳，且有土地登記申請書、土地
  限額抵押權認定契約書、台東縣台東市戶政事務所於八十三年五月二十四日所核發
  之印鑑證明及本院向台東縣台東市戶政事務所調取之印鑑證明申請書及委任書附卷
  可稽（見本院前審卷第五四至五八頁、本院卷第三五之一、二頁）。
二訊據被告乙○○雖坦承其於右揭時地單獨前往台東縣台東市戶政事務所填載「委任
  書」及「印鑑證明申請書」申請核發甲○○印鑑證明及將該印鑑證明交付王海龍之
  事實，惟矢口否認其有右揭犯行，並辯稱：伊前往台東縣台東市戶政事務所申請甲
  ○○之印鑑證明有先經甲○○之同意，伊因向王海龍借款，而應王海龍之要求，將
  甲○○之印鑑證明及土地所有權狀等文件交付王海龍，係王海龍擅自持其所交付之
  資料辦理抵押權設定登記，伊並不知情云云。
三惟查，被告係於八十二年二月二十一日以十三萬元之代價向甲○○購買前揭土地，
  甲○○且即將過戶所須之有關文件及印鑑交付被告辦理移轉登記等情，係被告所自
  承（見偵查卷第二六頁反面），且有土地房屋買賣契約書附卷可稽（見偵查卷第三
  至五頁）。甲○○既已將前揭土地以十三萬元之價格出售予被告，且已經將辦理土
  地移轉登記所需之文件及印鑑交付被告，依一般經驗法則，顯然不可能再於八十三
  年五月二十四日另行申請印鑑證明供被告使用。且被告於本院受命法官調查時，先
  則否認其有交付甲○○印鑑證明予王海龍之事實，嗣又改稱印鑑證明係甲○○自行
  申請後交付，再經本院提示本院調取之印鑑證明申請書及委任書後，被告則又改稱
  係甲○○委託伊前往申請印鑑證明（見本院更(一)卷第四○至四二頁），所述前後已
  有矛盾。況甲○○對被告向王海龍借款之事並不知情，被告係於其向王海龍借款四
  十萬元時，應王海龍之請求，自行持甲○○所交付保管之印鑑章前往台東縣台東市
  戶政事務所申請甲○○之印鑑證明，係被告於本院審理時所自承（見本院卷第五八
  至五九頁），甲○○既未同意以其名義向王海龍借款四十萬元，又豈有可能無端同
  意被告以其名義向台東縣台東市戶政事務所申請印鑑證明？是甲○○否認其有交付
  前揭印鑑證明予被告一節，衡情至屬可信。被告未經甲○○同意，擅自盜用甲○○
  交付保管之印鑑，冒用甲○○之名義，製作委任書，以受任人之身分向台東縣台東
  市戶政事務所申請印鑑證明，至為顯然。
五又被告以甲○○之受任人身分將甲○○所有前揭土地之所有權狀等文件交付抵押權
  人王海龍辦理第二順位抵押權設定，甲○○並未出面等情，已經王海龍於原審審理
  時到庭指證甚詳（見原審卷第二五頁正面），被告亦坦承其除交付甲○○所有之土
  地所有權狀予王海龍之外，並應王海龍之請求，於八十三年五月二十四日另行申請
  甲○○之印鑑證明連同甲○○之印鑑章一併交付王海龍（見本院卷第四一頁、第四
  二頁、第五九頁），而印鑑證明係辦理抵押權設定所必須之文件，苟被告並未同意
  王海龍以甲○○所有之前揭土地設定抵押作為借款（四十萬元）之擔保，又為何應
  王海龍之請求另行申請甲○○之印鑑證明交付？足徵王海龍於原審審理時到庭所證
  其持甲○○所有之有關文件就前揭土地設定抵押權係經過被告同意一節，確屬可信
  。被告未經甲○○之同意，利用不知情之王海龍盜用甲○○印章蓋在土地登記申請
  書及抵押權設定契約書上，偽造甲○○為義務人兼債務人之「土地登記申請書」及
  「抵押權設定契約書」，並持向台東縣地政事務所辦理金額四十萬元之抵押權設定
  登記，至為顯然。被告所辯前揭四十萬元抵押權係王海龍擅自設定一節，顯屬意圖
  卸責之飾詞，不足採信。
六被告未經甲○○同意，擅自持甲○○所交付保管之印鑑章，偽造委任書及印鑑證明
  申請書、「抵押權登記之土地申請書」及「抵押權設定契約書」，並持之以行使，
  致使台東縣台東地政事務所承辦該抵押權登記申請案件之公務員，將上開抵押權設
  定之不實事項，據以登載在在其職務上所掌之土地登記簿及他項權利證明書等公文
  書上，顯然足生損害於甲○○及地政機關對於土地登記管理之正確性，其犯行已足
  堪認定。
七核被告所為，係犯刑法第二百十六條、第二百十條之行使偽造私文書罪、同法第二
  百十四條之使公務員登載不實罪。其盜用印章之行為為其偽造文書行為之一部，不
  另論罪。其偽造文書之低度行為復為其行使之高度行為所吸收，亦不另論罪。其先
  後二次行使偽造文書之犯行，時間緊接，所犯罪名相同，顯係出於概括之犯意為之
  ，為連續犯，爰依刑法第五十六條之規定以一罪論，並加重其刑。所犯行使偽造私
  文書罪與使公務員登載不實罪間有方法結果之牽連關係，應從一重即行使偽造私文
  書罪處斷。被告偽造私文書申請並行使印鑑證明部分，起訴書雖未敘及，惟被告此
  部分犯行與其餘行使偽造私文書犯行間有連續犯裁判上一罪關係，本院自應予以審
  究。原審據以論罪科刑，固非無見，惟被告於八十二年七月間以台東縣成功鎮農會
  為債權人所設定之最高限額一百八十萬元抵押權部分，並不成立犯罪（詳後述），
  原判決對此部分之事實認定有誤，且被告另有於八十三年五月二十四日以甲○○名
  義偽造「委任書」及「印鑑證明申請書」並持之以行使，被告此部分犯行與其餘成
  立犯行部分有連續犯裁判上一罪關係，原判決疏未就此部分犯行一併予以論究，亦
  有未合。被告上訴意旨否認犯罪，雖不足取，惟原判決既有可議，本院自應予以撤
  銷改判。爰審酌被告利用甲○○之純樸無知，擅自以甲○○之名義對外借款，惡性
  不輕，及其犯罪後飾詞意圖卸責，絲毫未見悔意等一切情狀，量處有期徒刑八月，
  以示懲儆。
八公訴意旨另略以：被告另於八十二年七月間以甲○○所有之前開二筆土地為擔保，
  向台東縣成功鎮農會抵押貸款一百五十萬元，並盜用甲○○之印章偽造抵押權設定
  契約書，向台東地政事務所辦理最高限額抵押權之設定登記，因認被告此部分行為
  另犯刑法第二百十六條行使二百十條偽造私文書及第二百十四條使公務員登載不實
  罪嫌云云。
九訊據被告矢口否認其有此部分偽造文書之犯行，並辯稱該次抵押權設定登記係經甲
  ○○同意，且由甲○○一同前往台東縣成功鎮農會辦理等語。經查，被告以其妻曾
  英妹為債務人，於八十二年七月間向台東縣成功鎮農會借款一百五十萬元，而以台
  東縣成功鎮農會為抵押權人所設定之最高限額一百八十萬元抵押權，其設定抵押所
  需抵押權設定契約書等文件係甲○○自行簽名蓋章一節，已經甲○○於偵審中一再
  坦白承認，該等文書上之簽名既非被告所偽造，被告持之以行使，自亦無成立行使
  偽造私文書及使公務員登載不實罪之可言。惟因公訴人認被告此部分行為與前開有
  罪部分有連續犯裁判上一罪關係，故不另為無罪之諭知。至甲○○是否因被告之欺
  罔行為，而在相關文件之簽名蓋章，係被告是否另觸犯其他罪名之問題，要非本案
  所得審究，併此敘明。
據上論斷，應依刑事訴訟法第三百六十九條第一項前段、第三百六十四條、第二百九
十九條第一項前段，刑法第五十六條、第二百十條、第二百十六條、第二百十四條、
第五十五後段、罰金罰鍰提高標準條例第一條前段，判決如主文。
本案經檢察官李土城到庭執行職務。
中      華      民      國    九十      年      六      月      六      日
                                    審判長法官   謝  志  揚
                                          法官   賴  淳  良
                                          法官   何  方  興
右正本證明與原本無異。
如不服本判決，應於送達後十日內，向本院提出上訴狀。其未敘述理由者，並應於提
出上訴狀後十日內向本院補提理由狀(須附繕本)。
                                        書記官  劉  妙  娘
中      華      民      國      九十      年    六      月    六      日


司法院資訊處製作；財團法人民間司法改革基金會備份。
